【裁判字號】    96,訴,416
【裁判日期】    970213
【裁判案由】    地上物拆遷補償
【裁判全文】
臺中高等行政法院判決
                                九十六年度訴字第四一六號
                              .
原      告  甲○○
被      告  臺中縣梧棲鎮公所
代  表  人  乙○○
訴訟代理人  丁○○
            丙○○
            王秋霜  律師
上列當事人間因地上物拆遷補償事件，原告提起行政訴訟。本院
判決如下︰
    主  文
原告之訴駁回。
訴訟費用由原告負擔。
    事  實
甲、事實概要：緣被告為辦理台中港特定區○○○○號道路工程
    ，需用原告所有坐落台中縣梧棲鎮○○段一三一四之一、一
    三五七之二及一三五七之四地號等三筆土地，由台中縣政府
    報經台灣省政府以民國七十八年三月廿日七八府地四字第三
    一○六六號函核准徵收，並經台中縣政府以七十八年四月十
    一日七八府地權字第○六五二七二號函公告在案。嗣因徵收
    計畫開始使用前，都市計畫規定以市地重劃方式開發，乃奉
    內政部九十三年十月六日台內地字第○九三○○七三八九九
    號函核准撤銷徵收，並經台中縣政府以九十三年十一月十一
    日府地權字第○九三○二九五八八九－一號函公告。嗣原告
    以其曾於七十二年間在同段一二九六之五、一二九六之九、
    一二九六之十、一三五七之一、一三五七之二、一三五七之
    四、一三五八、一三五九之一、一三五九之二及二三○一之
    一地號等十筆土地上，自費鋪設道路改良土地，被告卻未將
    該土地改良物一併徵收為由，提起本件行政訴訟。
乙、兩造聲明：
一、原告聲明求為判決：(一)被告應給付原告土地改良物補償金一
    九、二四三、○○○元。(二)被告應返還原告公法上不當得利
    一四、三五○、○○○元或應分配予原告如台中縣台中港特
    定區（市鎮中心）市地重劃區重劃後土地分配圖標示為抵費
    地部分土地面積三百坪（任何位置均可）。
二、被告聲明求為判決：原告之訴駁回。
丙、兩造之陳述：
壹、原告起訴意旨略以：
一、原告於七十二年依「台中港特定區都市計劃」公共設施道路
    預定地（市－三○－一），按計劃用地自費鋪設道路改良台
    中縣梧棲鎮○○段一二九六之五、一二九六之九、一二九六
    之十、一三五七之一、一三五七之二、一三五七之四、一三
    五八、一三五九之一、一三五九之二及二三○一之一地號等
    十筆土地（以上僅同段一三五七之二、一三五七之四地號土
    地為原告所有），並自始無償提供公眾使用（原係都市土地
    且被課徵地價稅），自費投資公共用水、自來水，電話、電
    力等設施，被告七十八年間徵收「公共設施道路用地」，卻
    只核發地價補償金，但前述地上改良物卻未一併徵收。依土
    地法第二百十五條規定，徵收土地時其改良物應一併徵收。
    都市計畫法第四十九條規定地上改良物之補償價格以重建價
    格補償。且台中縣政府制頒「台中縣辦理公共工程建築改良
    物拆遷補償自治條例」第十條第三款規定重建單價如遇有物
    價波動時，於每年會計年度開始前應予調整，並送縣議會備
    查。原告自費開闢鋪築馬路，含地上改良物及公共設施投資
    ，依平均地權條例第十條規定，依法徵收公共設施保留地，
    應按彼毗鄰非公共設施保留地之平均公告土地現值補償地價
    ，其「地上改良物」應參照「重建價格補償」（台中縣辦理
    公共工程建築改良物拆遷補償自治條例參照，其包含為公共
    設施之建築物），原告請求土地改良物補償金即係依據前揭
    自治條例各項單價，及依霍夫曼計算法計算一次給付之金額
    十五年請求期限價格二分之一計算，再以民法第二百零三條
    規定，所得結果為：一○、九九六、○○○元×百分之五×
    十五年＝一九、二四三、○○○元。
二、被告違法事項及應負賠償責任如下：1.大法官第四四○號解
    釋文，憲法第十五條規定人民財產應予保障。2.被告於七十
    八年依土地法第二百二十七條、土地法施行法第五十五條及
    平均地權條例第十條公告徵收土地，卻違反土地法第二百十
    五條徵收土地，改良物應一併徵收，及第二百四十一條徵收
    土地改良物時，補償費由政府估定之規定。3.土地徵收條例
    第五條，徵收土地時其地上改良物應一併徵收。4.平均地權
    條例施行細則第十一條規定，改良土地包括整平、填挖基地
    、埋設管道、開挖水溝、鋪築道路或其他用於開發所為之土
    地改良物（內政部八十一年一月十日台八一內地字第八一七
    七三○八號函令台灣省政府修正「平均地權條例施行細則第
    十一條、第十二條補充規定，所稱之「舖築道路」包括都市
    ○○道路之改良」）。5.國家賠償法第二條，公務員怠於執
    行職務致人民權利遭受損失，應負賠償。6.國家賠償法第五
    條規定適用於民法規定。7.民法第一百七十九條，不當利益
    應返還。8.都市計畫法第四十九條規定地上改良物之補償價
    格以重建價格補償。9.土地徵收條例第二十一條第二項規定
    土地改良物所有權於補償費未發給前得繼續從來使用。10.耕
    地三七五減租條例第十七條第二項第三款應給付公告現值地
    價款三分之一。11.平均地權條例第十一條規定應給付三分之
    一地價款給使用土地人。12.平均地權條例第六十條規定，實
    施市地重劃時重劃區內供公共使用之道路，作為抵充工程費
    用，並交換分配重劃地（抵費地）地權交換。13.平均地權條
    例第六十一條規定，都市發展較緩地區辦理市地重劃前，土
    地所有權人（被徵收前）得集資自行興辦各項工程建設。14.
    平均地權條例施行細則第八十二條之一規定政府辦理「市地
    重劃」時，各事業機關（電力、電信、自來水）應分擔工程
    費用，同細則第八十六條規定公共用地部份以當期公告現值
    計算。
三、另原告請求返還不當得利或分配土地之依據則為平均地權條
    例第六十三條及第六十四條，故本件損害賠償三○○坪土地
    （抵費地）或返還公法上不當得利金額之計算式如下：1.納
    入市地重劃範圍面積（施工面積）長一一八公尺×寬二五公
    尺＝二、九五○平方公尺（八二九坪）施工土地×百分之三
    七．五×百分之九十＝三百坪。2.公告現值土地每平方公尺
    一四、六○○元×二、九五○平方公尺（八九二坪）＝四、
    三○○萬×三分之一（請求權）＝一、四三五萬元。3.公告
    現值每坪折合四．八萬×二、九五○平方公尺（八九二坪）
    ＝四、二八三萬×三分之一補償＝一、四二七萬元或二九七
    坪。本件市地重劃分配地無增值稅，地權交換非徵收補償。
四、至被告稱原告聲明(一)、(二)相互衝突乙節，按兩者請求並不衝
    突，原告於相關土地上因施作公共設施完成而有地役權，被
    告於八十年十一月廿八日函准予原告申請開闢道路工程，通
    行已徵收完竣之公有道路預定地，並切結「工程完竣後須自
    行管理與維護」，足證原告有「地役權」公法請求權適當。
    依平均地權條例第六十四條規定，地役權人因市地重劃得向
    土地所有權人請求相關之補償。相關土地現為被告所有，故
    原告得本於地役權人之地位向被告請求。原告提供被告公函
    為證明法律關係公法請求權，以及地役權屬實為證物法理關
    係，並非被告答辯依據為八十年十一月一日准許自費開發後
    才舖設道路，被告所述訴訟標的路段不足採信，原告地役權
    確定存續中。原告請求者為七十八年徵收前所自費闢築馬路
    之「土地改良物補償金」（靠近臨港路之西段），並非八十
    年被告核准原告繼續鋪設之工程路段（東段）。
貳、被告答辯意旨略以：
一、原告聲明請求被告發放地上改良物補償金一九、二四三、○
    ○○元，於法無據：
  (一)原告訴之聲明一方面請求被告發放地上改良物補償費一九、
    二四三、○○○元，另一方面卻請求被告分配重劃後土地約
    三○○坪。然原告既請求地上改良物補償費，即表示徵收補
    償，但另又請求重劃後之土地分配，此乃廢止徵收後的另一
    重分配措施，二者顯然不可能同時存在，因徵收補償與重劃
    分配，原告於本件只能擇一。
  (二)原告於八十年十一月一日自行申請准予通行已徵收完竣之公
    有道路預定地中之梧棲段一三一一、一三一二之一、一三一
    三、一三一四之一、一三一五之二地號土地。其中僅有同段
    一三一四之一地號土地為原告所有，其餘土地徵收前均非原
    告所有。被告於同年月廿八日以八○梧鎮建字第一二二一八
    號函通知被告准予通行已徵收完竣之公有道路預定地，原告
    因而在其上舖設道路，供其在附近興建之房屋通行使用。是
    原告舖設道路之行為在徵收土地後，並非徵收當時已存在之
    改良物，無土地法第二百十一條「一併徵收」規定之適用。
    原告舖設之道路已完成徵收，已屬公有，且只有其中一筆為
    徵收前原告之土地，原告已領取土地徵收補償費，已非土地
    所有權人，其以舖設道路為由要求所舖設道路土地之補償費
    ，於法無據。
  (三)台中港特定區○○○○號道路用地之土地於七十八年四月一
    日公告徵收，至於地上物徵收另案辦理公告，當時因經費因
    素，故只有辦理需用土地及地上農作物之徵收補償作業，並
    未及於道路之類的土地改良物徵收補償。況現行法並無對土
    地改良費另予徵收補償之規定（內政部八十三年八月十三日
    台八三內地字第八三○九七一一號函參照），故原告主張其
    自費鋪設道路改良土地部分，應一併納入徵收乙節，根本不
    在七十八年之徵收公告範圍內，原告所請求舖築道路補償費
    ，非在土地法規定土地徵收補償之列，而係平均地權條例施
    行細則第十一條所稱之改良土地。至原告引用土地徵收條例
    相關規定乙節，按該條例於八十九年二月二日始公布實施，
    又無溯及既往之規定，於本案自無適用。另七十八年徵收當
    時，原告土地上亦無地上物存在，而原告訴稱施作土地中同
    段一三五九之一地號土地上，於徵收時尚有所有人王清火之
    農作物，非如原告所稱有舖築道路。又原告所提七十二年台
    中縣稅捐稽徵處清水分處函，主張有三筆土地無償供公共使
    用部分，按其中同段一三五七地號土地現仍為原告所有，未
    被徵收，原告請求被告發放地上改良物補償費，於法無據。
  (四)土地所有權人為土地之改良，應依平均地權條例施行細則第
    十二條規定申請檢驗登記。原告既未依該條規定經台中縣政
    府評估土地改良物，七十八年公告徵收後，基於種種因素未
    按徵收計劃使用而辦理道路開闢，且在九十三年十一月十一
    日，依土地徵收條例第四十九條第一項第三款規定，因都市
    計劃變更，改以市地重劃方式開發，而由台中縣政府公告撤
    銷徵收，同條例第五十一條規定，原土地所有權人應繳回所
    領取之補償費，逾期若未繳回，則不予發還土地所有權。故
    該徵收已溯及不存在而無效，況原告不否認已領取土地徵收
    補償費，卻未依法繳回，反而另外請求發放地上改良物補償
    費，實屬無理。
二、原告聲明請求返還公法上不當得利一四、三五○、○○○元
    或分配三百坪抵費地，於法無據：
  (一)原告主張鋪設自來水主幹管、電力、電信工程等，被告有不
    當得利等語，惟該等水、電設施由原告、住戶等使用，鋪設
    該等設施費用由原告、住戶等支付水、電等事業單位，與原
    告所謂之不當得利無直接關係存在。至原告請求分配抵費地
    乙節，按撤銷徵收後，原告不僅未依法繳回已領之土地徵收
    補償費，又未以書面申請改分配抵費地，自不得要求被告發
    給其地上物改良補償費及重劃後土地約三○○坪抵費地之分
    配。
  (二)原告僅為舖設道路其中一筆土地徵收前之所有權人，且已領
    取土地徵收補償費，系爭土地撤銷徵收後，原告未繳回所領
    取之補償費，該筆土地仍為被告所有，原告僅是在已徵收完
    竣之公有地上舖設道路，用意在順利販售其於附近興建之房
    屋以謀私利，並無犧牲特別利益，系爭土地台中縣政府公告
    撤銷徵收，由該府辦理市地重劃，被告並未因原告舖設道路
    之行為而獲有任何補償費或利益。
  (三)原告主張依公法上不當得利、平均地權條例第六十四條及同
    法施行細則第八十二條而為請求，於法無據。原告於本件九
    十六年十二月十三日準備程序所謂舖築道路之土地，僅有同
    段一二九六之五及一二九六之九地號土地為被告徵收（被告
    嗣於九十七年一月四日勘驗筆錄稱該二筆土地非其所徵收）
    ，且為共有部分，其餘均非被告所徵收，則原告並非徵收前
    所有權人，縱係舖築道路提供公眾使用，被告亦無獲得任何
    不法、不當得利，既無得利，何來返還？又平均地權條例第
    六十條、第六十四條及同法施行細則第八十二條規定，均無
    舖築道路者得分配土地之相關規定，原告請求被告分配土地
    ，實於法無據。
    理  由
一、本件被告為辦理台中港特定區○○○○號道路工程，需用原
    告所有坐落台中縣梧棲鎮○○段一三一四之一、一三五七之
    二及一三五七之四地號等三筆土地，由台中縣政府報經台灣
    省政府七十八年三月廿日核准徵收，並經台中縣政府同年四
    月十一日公告。嗣因徵收計畫開始使用前，都市計畫規定以
    市地重劃方式開發，乃奉內政部九十三年十月六日台內地字
    第○九三○○七三八九九號函核准撤銷徵收，並經台中縣政
    府以九十三年十一月十一日府地權字第○九三○二九五八八
    九－一號函公告。嗣原告以其曾於七十二年間在同段一二九
    六之五、一二九六之九、一二九六之十、一三五七之一、一
    三五七之二、一三五七之四、一三五八、一三五九之一、一
    三五九之二及二三○一之一地號等十筆土地上，自費鋪設道
    路改良土地，被告卻未將該土地改良物一併徵收為由，提起
    本件行政訴訟，訴稱如事實欄所載。
二、關於原告請求被告應給付原告土地改良物補償金一九、二四
    三、○○○元之部分，按被告為辦理台中港特定區○○○○
    號道路工程，需用原告所有坐落台中縣梧棲鎮○○段一三一
    四之一、一三五七之二及一三五七之四地號等三筆土地，由
    台中縣政府報經台灣省政府核准徵收，並經台中縣政府同年
    公告，該徵收案係於七十八年三月廿日經台灣省政府核准徵
    收，依行為時土地法第二百三十六條之規定：徵收土地，應
    給予之補償地價補償費及遷移費，由該管市、縣地政機關規
    定之，前項補償地價補償費及遷移費，均由需地土地人負擔
    ，並繳交該管市、縣地機關轉發之。次按徵收土地之程序，
    其核准徵收及決定補償費，均屬行政處分，請求給付徵收補
    償費，係於徵收處分及決定補償費之行政處分作成後，始得
    基於補償費決定之處分，向處分機關即補償機關請求發給，
    需用土地人並非決定補償費之處分機關，並無發給補償費之
    權限，是上開徵收土地案，被告僅為需用土地人，並非決定
    及發放補償費之處分機關，原告依土地徵收相關規定，請求
    被告給付原告土地改良物補償金一九、二四三、○○○元，
    自乏依據，為無理由。
三、至原告請求被告返還原告公法上不當得利一四、三五○、○
    ○○元或應分配予原告如台中縣台中港特定區（市鎮中心）
    市地重劃區重劃後土地分配圖標示為抵費地部分土地面積三
    百坪（任何位置均可）之部分。經查，原告於七十二年間在
    同段一二九六之五地號等十筆土地上，自費鋪設道路改良土
    地，係因原告為建商，為興建房屋銷售，舖設道路供社區及
    公眾通行之用，房屋於六十八年至七十二年間興建完成，道
    路則於七十二年間施作完成，此為原告所是承（本院卷二一
    七頁準備程序及二六三頁勘驗筆錄），另原告所有同段一三
    五七、一三五七之二、一三五七之四等三筆土地，亦無償提
    供公共道路使用，於七十二年五月廿三日向台中縣稅捐稽徵
    處清水分處，申請減征地價稅，經准予減免在案（同卷二三
    五頁該分處函），又原告於八十年十一月一日因建築使用，
    需通行同段一三一一地號等已徵收完竣之公有土地，向被告
    申請開闢道路，施工完成後，由原告自行管理維護，亦有切
    結書及申請書在卷可佐（同卷一八一至一八五頁）。從而，
    原告在上開土地自費鋪設道路，係為其所興建房屋社區，作
    通行之用，並非基於公眾之利益，而為被告開闢道路，另其
    所投資之自來水、電力及電信等管線，衡情亦均為社區房屋
    之用，亦均非基於公益。縱使道路經公眾通行二十餘年之久
    ，原告主張有公共地役之關係，惟公用地役關係之形成，依
    司法院釋字第四○○號解釋理由：「既成道路成立公用地役
    關係，首須為不特定之公眾通行所必要，而非僅為通行之便
    利或省時；其次，於公眾通行之初，土地所有權人並無阻止
    之情事；其三，須經歷之年代久遠而未曾中斷，所謂年代久
    遠雖不必限定其期間，但仍應以時日長久，一般人無復記憶
    其確實之起始，僅能知其梗概（例如始於日據時期、八七水
    災等）為必要。」準此，僅「公眾通行之初，土地所有權人
    並無阻止之情事」即成立公用地役關係，並不分究為行政機
    關行使公權力所致，或係被告怠於行使權利所致，又上開土
    地如經供公眾實際通行多年，其受益者為通行之社會大眾，
    並非被告，且公法上不當得利返還請求權與民法上不當得利
    返還請求權相類似，請求返還因欠缺法律上原因所獲得給付
    之公法上權利，其構成要件，並非國家公權力行為所造成財
    產上損害之賠償，而係以欠缺法律上原因所造成之財產上變
    動，請求回復其財產狀況為特徵，原告於上開土地舖設道路
    ，縱使已具有公用地役關係之事實，被告使用系爭土地之行
    為，亦難謂無法律上之原因，原告本於公法上不當得利返還
    請求權，訴請被告應給付上開金額或分配前開三百坪之土地
    ，亦無理由。
四、另原告於上開土地舖設道路，係基於興建房屋銷售，作為社
    區及公眾通行之用，上開土地於七十八年間徵收後，原告仍
    於八十年十一月一日因建築使用，需通行同段一三一一地號
    等已徵收完竣之公有土地，向被告申請開闢道路，施工完成
    後，由原告自行管理維護，有如前述，又被告僅為需用土地
    人，並非決定及發放補償費之處分機關。再者，本件所徵收
    之土地，嗣因徵收計畫開始使用前，都市計畫規定以市地重
    劃方式開發，經內政部九十三年十月六日台內地字第○九三
    ○○七三八九九號函核准撤銷徵收，並經台中縣政府公告，
    則徵收之土地自始未徵收，原告對於其所有土地被徵收之部
    分，負繳還徵收土地補償費予台中縣政府之義務，至原告並
    未繳還土地補償費，致被告未發還土地，係屬另一問題，亦
    不影響撤銷徵收土地之效力，原告所有曾經被徵收土地之部
    分，因自始未徵收，被告未報請徵收或繳納土地改良物補償
    費予徵收執行機關台中縣政府，對原告並無任何損害可言，
    原告依國家賠償法第二條之規定，主張被告怠於執行職務致
    其權利受損，應負賠償責任，自無可採。另原告未繳還土地
    補償費，致被告未發還土地，而未參加台中縣台中港特定區
    （市鎮中心）市地重劃區重劃，其依平均地權條例第六十及
    六十一條暨同條例施行細則第八十二條之一等相關規定，請
    求被告應分配予原告該重劃區重劃後土地分配圖標示為抵費
    地部分土地面積三百坪（任何位置均可）之部分，亦屬無據
    。
五、綜上所陳，本件原告之訴為無理由，應予駁回，另本件兩造
    其他主張及陳述，與本件判決結果，不生影響，爰不一一論
    究，併予敘明。
據上論結，本件原告之訴為無理由，依行政訴訟法第一百九十五
條第一項後段、第九十八條第一項前段，判決如主文。
中    華    民    國    97    年    2     月    13    日
              臺中高等行政法院第四庭
                        審判長法  官  沈  應  南
                              法  官  許  金  釵
                              法  官  許  武  峰
以上正本證明與原本無異。
如不服本判決，應於判決送達後20日內向本院提出上訴書狀，其
未表明上訴理由者，應於提起上訴後20日內向本院提出上訴理由
書（須依對造人數附具繕本）；如於本判決宣示或公告後送達前
提起上訴者，應於判決送達後20日內補提上訴理由書（須附繕本
）。未表明上訴理由者，逕以裁定駁回。
中    華    民    國    97    年    2     月    18    日
                              書記官  莊  啟  明


司法院資訊處製作；財團法人民間司法改革基金會備份。
